臺灣臺南地方法院刑事判決　
110年度金訴字第302號
公  訴  人  臺灣臺南地方檢察署檢察官
被      告  蕭𣁎廷




上列被告因洗錢防制法等案件，經檢察官提起公訴（110年度偵
字第4640號）後，經本院審理後並判決如下：
    主  文
蕭𣁎廷幫助犯洗錢防制法第十四條第一項之一般洗錢罪，處有期
徒刑參月，併科罰金新臺幣壹萬元，罰金如易服勞役，以新臺幣
壹仟元折算壹日。
    事  實
一、蕭𣁎廷可預見將金融帳戶存摺、金融卡及密碼交付他人使用，
    恐為不法者充作詐騙被害人匯入款項之犯罪工具，並藉以作
    為隱匿其詐欺犯罪所得去向之用，而製造金流斷點，以逃避國
    家追訴、處罰，竟仍基於幫助洗錢及幫助詐欺取財之不確定
    故意，於民國109年8月31日，在不詳地點，以不詳方式及代
    價，將其申辦之華南商業銀行帳號000-000000000000號帳戶
    （下稱華南銀行帳戶）之存摺、金融卡（含密碼）提供予真
    實姓名年籍不詳之人使用，而容任他人使用其帳戶遂行犯罪。
    嗣由真實姓名年籍不詳之人所組成之詐騙集團成員輾轉取得上
    開華南銀行帳戶之存摺、金融卡及密碼等資料後，即共同意圖
    為自己不法之所有，基於詐欺取財之犯意聯絡，於109年8月31
    日18時8分許，假冒臉書網路購物平台客服人員撥打電話向
    徐子琦佯稱：因先前購物平台交易出現問題需配合銀行客服
    人員指示取消云云，致徐子琦陷於錯誤，於109年8月31日18
    時50分許、19時19分許及19時26分許，分別在位於桃園市○○
    區住○○○○市○○區○○○路○段000號統一超商南山北門市，依詐
    騙集團成員指示操作網路銀行及自動櫃員機轉帳方式，陸續
    匯款新臺幣（下同）49,123元、30,000元及22,222元，共計
    101,345元至蕭𣁎廷之上開華南銀行帳戶內，並由詐騙集團成
    員於當日自蕭𣁎廷之上開華南銀行帳戶內，先後提領共計99,
    000元。嗣徐子琦察覺受騙，報警處理，始循線查悉上情。
二、案經徐子琦訴由南投縣政府警察局南投分局報告臺灣台南地
    方檢察署檢察官偵查起訴。
    理  由
壹、證據能力之判斷：
一、按被告以外之人於審判外之陳述，經當事人於審判程序同意
    作為證據，法院審酌該言詞陳述或書面陳述作成時之情況，
    認為適當者，亦得為證據，刑事訴訟法第159條之5第1項定
    有明文。查被告蕭𣁎廷於本院審理時對證人徐子琦於警詢時
    所為筆錄之證據能力均不爭執，且本院依卷內資料審酌該警
    詢筆錄作成時之情況，亦認為並未有何違背法律或其他相關
    規定之情事，而應認為適當，是依刑事訴訟法第159條之5第
    1項之規定，上開證人等於警詢所作之筆錄，為傳聞法則之
    例外而具有證據能力，本院自得引為判決參考之依據，先予
    敘明。
二、本案其餘認定有罪事實所引用之證據，檢察官、被告均未曾
    就證據能力表示異議，而各該證據依刑事訴訟法規定，經核
    亦無不具證據能力之情事，故依第159 條之5 之規定，均得
    作為認定被告犯罪事實之依據，合先敘明。
貳、犯罪事實之認定：
一、被告蕭𣁎廷於審理時固坦承申辦前揭帳戶，惟否認有何幫助
    洗錢等犯行，辯稱：其申辦前揭帳戶後，於當日不慎遺失，
    並未提供予詐騙集團使用，並無幫助詐騙集團詐騙或洗錢之
    故意云云。
二、經查：
  ㈠被告於109年8月31日申辦華南商業銀行帳號000-000000000000
    號帳戶一節，業據被告於偵查及本院審理時自承不諱（參見
    偵卷第21頁、本院卷第40頁至第41頁），並有華南商業銀行
    股份有限公司109年10月27日營清字第1090030424號函檢附
    帳號000000000000號戶名蕭𣁎廷存款往來明細表及客戶資料
    整合查詢各件在卷（參見警卷第31頁至第53頁），此部分事
    實應堪認定。又詐欺集團成員意圖為自己不法之所有，基於
    詐欺取財及洗錢之犯意，於109年8月31日18時8分許，假冒臉
    書網路購物平台客服人員撥打電話向告訴人徐子琦佯稱：因
    先前購物平台交易出現問題需配合銀行客服人員指示取消云
    云，致告訴人陷於錯誤，於109年8月31日18時50分許、19時1
    9分許及19時26分許，分別在位於桃園市○○區住○○○○市○○區○
    ○○路○段000號統一超商南山北門市，依詐騙集團成員指示操
    作網路銀行及自動櫃員機轉帳方式，陸續匯款49,123元、30
    ,000元及22,222元，共計101,345元至被告之上開華南銀行帳
    戶內，詐騙集團成員並於當日先後提領共計99,000元等情，
    亦經告訴人於警詢中證述遭詐騙經過明確（參見警卷第11頁
    至第14頁），並有前揭存款往來明細表各件存卷可參，此部
    分事實亦堪認定。
  ㈡訊據被告於本院審理時供稱：「（問：拿到提款卡之後是否
    有將原本銀行給你的密碼變更成你自己記得住的密碼？）答
    ：有。」、「（問：當時拿到提款卡為何要改密碼？）答：
    他叫我要改。」、「（問：銀行行員如何跟你說要改密碼？
    ）答：給我一張單子叫我改成我自己記得住密碼才能使用。
    」、「（問：就你的認知，提款卡設定密碼的功用為何？）
    答：保護帳戶。」、「（問：如何保護？）答：多一層密碼
    機制。」、「（問：多一層密碼機制如何保護？）答：領錢
    之前要用密碼。」、「（問：即便拿到提款卡，不知道密碼
    不能領錢？）答：對。」（參見本院卷第68頁至第69頁）。
    依此，被告領得本案帳戶提款卡之際，交付提款卡之銀行行
    員業已提醒被告需將提款卡原附之密碼更改為被告可得記憶
    使用之密碼，且被告亦知悉密碼之用途在於使非經授權而取
    得提款卡之人無法擅自提款，衡情被告當知提款卡之密碼與
    提款卡不得放置於同一處，否則取得提款卡者，併同取得密
    碼，則密碼即失其效果。惟被告於偵查中供稱：「我那時候
    剛辦完，所以我就把密碼寫在卡片的套子上，因為我擔心我
    會忘記。」（參見偵卷第22頁）；於本院審理時則供稱：「
    （問：有無把密碼寫在提款卡上面？）答：有，我寫在單子
    上，寫在更改密碼單子上面。」、「（問：對方沒有拿到那
    張單子也不會知道你的密碼？）答：那張單子我跟提款卡套
    子夾在一起。」（參見本院卷第70頁），是被告於偵查暨本
    院審理時，就其將密碼書寫位置已有提款卡套子及密碼單兩
    者不同說法，其此部分所述是否屬實，已非無疑。況被告明
    知密碼不得與提款卡放置一處，卻於密碼更改後，復書寫於
    提款卡套子或與提款卡同置，使密碼失其保護帳戶之效力，
    被告行為與其自述密碼功用之認知顯有矛盾。復以，被告於
    偵查中供稱：「（問：還記得當時設定的提款卡密碼？若是
    該號碼，意義為何？）答：應該是000000，是我的生日。」
    （參見偵卷第52頁），是被告業已將預設密碼更改為其生日
    ，以因應銀行行員告知應將密碼更改為其可得記憶之數字，
    依此，被告本無另行書寫紀錄以防遺忘之必要，更無於書寫
    後，與提款卡放置於一處之道理。被告前開所辯，有違事理
    ，亦與其所述密碼之功用衝突，當無可採。
　㈢再者，依現今社會金融交易常情，遺失帳戶提款卡或存摺者
    ，隨時可以電話或網路申報方式向郵局、銀行等金融機構申
    報遺失，而使遺失或失竊之提款卡、存摺失效。是詐欺集團
    成員若以拾撿或竊取方式取得之帳戶，作為遭詐欺取財之被
    害人匯款之帳戶，則需承受被害人匯款後，渠等取得詐騙所
    得前，甚至於被害人匯款之前，該帳戶提款卡、存摺已因帳
    戶所有人向銀行申報遺失或遭竊而遭停止使用之風險。尤有
    甚者，於使用竊盜或拾撿所得提款卡、存摺提領被害人匯入
    款項之際，亦有可能因原帳戶持有人業已報警而為警當場逮
    捕。是罕見詐騙集團以未經帳戶使用人同意交付，如竊取或
    拾撿失竊所得之帳戶作為被害人匯款帳戶。從而，被告辯稱
    ：其所申辦之前揭華南銀行帳戶，並非交付給詐騙集團，而
    係不慎遺失，詐騙集團可能拾撿而得後擅行使用云云，顯不
    合常理，無可採信。
　㈣按行為人對於構成犯罪之事實，預見其發生而其發生並不違
    背其本意者，為間接故意。所謂「預見」，乃指基於經驗法
    則、論理法則，可以預料得見如何之行為，將會有一定結果
    發生之可能，亦即不確定故意，行為人對於構成犯罪之事實
    （包含行為與結果，即被害之人、物和發生之事），預見其
    發生，而此發生不違背本意，存有「認識」及容任發生之「
    意欲」要素。另幫助犯之成立，以行為人主觀上認識被幫助
    者正欲從事犯罪或係正在從事犯罪，且該犯罪有既遂之可能
    ，而其行為足以幫助他人實現構成要件者，即具有幫助故意
    ，並不以行為人確知被幫助者係犯何罪名為必要。又按行為
    人提供金融帳戶金融卡及密碼予不認識之人，非屬洗錢防制
    法第2條所稱之洗錢行為，不成立同法第14條第1項一般洗錢
    罪之正犯；如行為人主觀上認識該帳戶可能作為收受及提領
    特定犯罪所得使用，他人提領後即產生遮斷資金流動軌跡以
    逃避國家追訴、處罰之效果，仍基於幫助之犯意而提供，應
    論以幫助犯同法第14條第1項之一般洗錢罪(最高法院108年
    度台上大字第3101號刑事裁定參照)，此係最高法院刑事大
    法庭所揭示統一之法律見解。另一般人至金融機構申請開立
    帳戶，其目的不外乎利用該帳戶作存、提款、轉帳等財產之
    金錢支配處分，故對於帳戶印章及金融機構發給之存摺、提
    款卡、提款密碼等具有高度專屬性之物品、資料，無不妥為
    保存，以防遺失損及個人財產權益，或遭盜用為財產犯罪工
    具。若非與本人有密切關係或特殊信賴關係，實無任意供他
    人使用之理，縱有特殊情況將提款卡及密碼交付他人之情形
    ，亦必詳細瞭解他人用途後再行提供，始符日常生活經驗與
    事理。再金融帳戶作為個人理財之工具，申請開設並無任何
    特殊之限制，一般民眾皆得以存入最低開戶金額之方式申請
    取得，且同一人亦得在不同之金融機構申請數個存款帳戶使
    用。換言之，金融帳戶需用者儘可自行申請，若有人反以出
    價蒐購、借用、租用或其他名義向他人取得金融帳戶，一般
    人本於生活經驗及認識當能預見取得金融帳戶者，係將所取
    得之帳戶用於從事詐欺或其他財產犯罪之存、提款、轉帳等
    工具，他人提領、轉帳後即產生遮斷資金流動軌跡以逃避國
    家追訴、處罰之效果。此外，近來詐騙案件層出不窮，詐欺
    集團利用人頭帳戶做為出入帳戶之犯罪模式，不僅廣為媒體
    所披載，亦經政府一再宣導提醒，是以避免專屬性甚高之金
    融帳戶存摺、提款卡、密碼被不明人士利用為犯罪工具，亦
    為一般生活所應有之認識。被告係智慮正常之成年人，對此
    應知之甚詳，而其於本院審理時亦供稱：「（問：是否知道
    將提款卡、帳戶，這些資料交給別人，可能被詐騙集團拿去
    使用，可能拿去詐騙別人或洗錢犯罪的使用？）答：知道。
    」（參見本院卷第70頁至第71頁），仍竟將本案申辦之銀行
    帳戶交付年籍不詳之詐欺犯罪之人作為詐欺取財及一般洗錢
    之出入帳戶使用，此當為被告所能預見，且其發生並不違反
    被告之本意，被告有幫助從事詐欺犯罪之人使用其帳戶犯詐
    欺取財罪及一般洗錢罪之不確定故意甚明。
  ㈤綜上所述，足見被告於偵查及本院審理時所辯各節，均非足
    採。本件事證明確，被告上開犯行，均堪認定，應依法論科
    。
參、論罪科刑：
一、按一般洗錢罪與特定犯罪係不同構成要件之犯罪，特定犯罪
    僅係洗錢行為之「不法原因聯結」，而非該罪之構成要件行
    為，特定犯罪之既遂與否和洗錢行為之實行間，不具有時間
    先後之必然性，只要行為人實行洗錢行為，在後續因果歷程
    中可以實現掩飾、隱匿特定犯罪所得之效果，即得以成立一
    般洗錢罪，並不以「特定犯罪已發生」或「特定犯罪所得已
    產生」為必要。洗錢防制法第2條修正立法說明第4點，已敘
    明有關是否成立該條第3款洗錢行為之判斷重點「在於主觀
    上是否明知或可得而知所收受、持有」，即不以「明知」為
    限，且洗錢防制法第2條規定之洗錢行為並無「明知」之要
    件，在解釋上自不能限於確定故意（直接故意），仍應包含
    不確定故意（未必故意或間接故意）。是提供金融帳戶提款
    卡及密碼之行為人，因已失去對自己帳戶之實際管領權限，
    若無配合指示親自提款，即無收受、持有或使用特定犯罪所
    得之情形，且無積極之移轉或變更特定犯罪所得之行為，故
    非屬洗錢防制法第2條第1款、第3款所稱之洗錢行為。又同
    條第2款之掩飾、隱匿行為，目的在遮掩、粉飾、隱藏、切
    斷特定犯罪所得與特定犯罪間之關聯性，須與欲掩飾、隱匿
    之特定犯罪所得間具有物理上接觸關係（事實接觸關係）。
    而提供金融帳戶提款卡及密碼供他人使用，嗣後被害人雖匯
    入款項，然此時之金流仍屬透明易查，在形式上無從合法化
    其所得來源，未造成金流斷點，尚不能達到掩飾或隱匿特定
    犯罪所得之來源、去向及所在之作用，須待款項遭提領後，
    始產生掩飾、隱匿之結果，若無參與後續之提款行為，即非
    同條第2款所指洗錢行為，無從成立一般洗錢罪之直接正犯
    。因此，特定犯罪之正犯實行特定犯罪後，為掩飾、隱匿其
    犯罪所得財物之去向及所在，而令被害人將款項轉入其所持
    有、使用之他人金融帳戶，並由該特定犯罪正犯前往提領其
    犯罪所得款項得手，因已造成金流斷點，該當掩飾、隱匿之
    要件，該特定犯罪正犯自成立一般洗錢罪之正犯。如提供金
    融帳戶之行為人主觀上認識該帳戶可能作為對方收受、提領
    特定犯罪所得使用，對方提領後會產生遮斷金流以逃避國家
    追訴、處罰之效果，仍基於幫助之犯意，提供該帳戶之提款
    卡及密碼，以利洗錢之實行，應論以一般洗錢罪之幫助犯（
    最高法院108年台上字第3101號判決意旨參照，並參考前述
    最高法院108年度台上大字第3101號刑事裁定宣示主文）。
    查被告既可預見本件其所申辦之華南銀行帳戶係個人理財工
    具，仍將其帳戶之存簿、金融卡提供予年籍不詳之人使用，
    可能作為對方收受、提領詐騙他人財產犯罪所得使用，提領
    贓款後會產生遮斷金流，仍以縱取得帳戶者以該帳戶供犯詐
    欺取財犯罪之收受、提領贓款使用，以掩飾、隱匿該犯罪所
    得亦不違背其本意之犯意，將帳戶資料提供予不詳之人使用
    ，使帳戶脫離其掌控，供該不詳之人（或同夥）作為本件詐
    欺取財犯罪之收受、提領贓款使用，產生遮斷金流以逃避國
    家追訴、處罰之效果，自應論以一般洗錢罪之幫助犯。
二、核被告所為，係犯刑法第30條第1項前段、第339條第1項之
    幫助詐欺取財罪及刑法第30條第1項前段、洗錢防制法第14
    條第1項之幫助洗錢罪。被告提供所申辦之華南銀行帳戶之
    提款卡及密碼與詐欺集團成員之一行為，幫助詐欺集團成員
    對所示告訴人施以詐術，致告訴人陷於錯誤而交付財物，同
    時達成幫助掩飾、隱匿詐欺所得真正去向之結果，係以一行
    為觸犯幫助詐欺取財罪及幫助洗錢罪，為想像競合犯，應依
    刑法第55條前段規定，從一重論以幫助洗錢罪。被告係基於
    幫助之犯意而為一般洗錢罪，應依刑法第30條第2項規定，
    按正犯之刑減輕之。
三、爰以行為人責任為基礎，審酌被告於現今詐欺集團犯案猖獗
    ，政府及媒體均大力宣導勿將帳戶、存摺等資料交與不詳人
    士，以免遭詐欺集團不法利用之情形下，竟仍貪圖利益，交
    付自己之華南銀行存摺、金融卡與他人，並配合更改金融卡
    密碼，使詐欺集團得以作為不法目的使用，幫助他人從事詐
    欺取財與洗錢犯行，產生金流斷點，造成執法機關不易查緝
    詐欺犯罪者，嚴重危害社會治安，助長社會犯罪風氣，使告
    訴人遭騙所匯款項，經提領出來後，即難以追查犯罪所得去
    向與所在，切斷特定犯罪所得與特定犯罪行為人間之關係，
    致使告訴人難以向施用詐術者求償，應予非難；犯罪後始終
    否認犯行、迄今未賠償被害人實質損害之態度；另斟酌被告
    之犯罪動機、手段、告訴人因犯罪所受財產損害，暨被告之
    品行、智識程度、家庭、經濟狀況（均詳卷）等一切情狀，
    量處如主文所示之刑並諭知罰金如易服勞役之折算標準。
肆、沒收：
一、被告交付予詐騙集團之前揭帳戶存摺、提款卡及密碼等物，
    雖為供被告犯罪所用之物，然既經被告交付予詐騙集團，且
    無證據證明約定交還時間，認已移轉所有權而非被告所有之
    物。又上開存摺、提款卡及密碼等物乃係詐騙集團為從事詐
    欺犯罪所用而向被告取得之供犯罪所用之物，因該等物品均
    未扣案，原需依刑法第38條第4項之規定分別向被告追徵其
    價額，惟上開物品之存在本身不具刑法上之非難性，倘予追
    徵，除另使刑事執行程序開啟外，對於被告犯罪行為之不法
    、罪責評價並無影響，復不妨被告刑度之評價，對於沒收制
    度所欲達成或附隨之社會防衛亦無任何助益，欠缺刑法上之
    重要性，更可能因刑事執行程序之進行，致使被告另生訟爭
    之煩及公眾利益之損失，是本院認無沒收或追徵之必要，爰
    依刑法第38條之2第2項之規定，均不予宣告沒收。
二、又現行刑法第38條之1第1項固規定：「犯罪所得，屬於犯罪
    行為人者，沒收之。但有特別規定者，依其規定。」。惟依
    本院卷內資料所示，並無證據可資證明被告業已因本案提供
    帳戶獲得報酬或得朋分本案犯罪所得，爰不予宣告沒收其犯
    罪所得，併此敘明。
據上論斷，應依刑事訴訟法第299條第1項前段，洗錢防制法第14
條第1項，刑法第11條、第30條第1項前段、第2項、第339條第1
項、第55條、第42條第3項前段，判決如主文。
本案經檢察官盧駿道到庭執行職務。
中　　華　　民　　國　　110 　年　　12　　月　　8 　　日
                  刑事第九庭  審判長  法  官  卓穎毓
                                      法  官  莊玉熙
                                      法  官  李俊彬
以上正本證明與原本無異。
如不服本判決應於收受本判決後20日內向本院提出上訴書狀，並
應敘述具體理由。其未敘述上訴理由者，應於上訴期間屆滿後20
日內向本院補提理由書狀（均須按他造當事人之人數附繕本）「
切勿逕送上級法院」。 
　　　　　　　　　　　　　　　　　    書記官 歐慧琪
中　　華　　民　　國　　110 　年　　12　　月　　8 　　日
附錄本案論罪科刑法條全文
刑法第30條
幫助他人實行犯罪行為者，為幫助犯。雖他人不知幫助之情者，
亦同。
幫助犯之處罰，得按正犯之刑減輕之。
刑法第339條
意圖為自己或第三人不法之所有，以詐術使人將本人或第三人之
物交付者，處5 年以下有期徒刑、拘役或科或併科50萬元以下罰
金。
以前項方法得財產上不法之利益或使第三人得之者，亦同。
前2 項之未遂犯罰之。
洗錢防制法第2條
本法所稱洗錢，指下列行為：
一、意圖掩飾或隱匿特定犯罪所得來源，或使他人逃避刑事追訴
    ，而移轉或變更特定犯罪所得。
二、掩飾或隱匿特定犯罪所得之本質、來源、去向、所在、所有
    權、處分權或其他權益者。
三、收受、持有或使用他人之特定犯罪所得。
洗錢防制法第14條
有第2 條各款所列洗錢行為者，處7 年以下有期徒刑，併科新臺
幣5 百萬元以下罰金。
前項之未遂犯罰之。
前2 項情形，不得科以超過其特定犯罪所定最重本刑之刑。